【裁判字號】    97,家上,244
【裁判日期】    971112
【裁判案由】    履行同居
【裁判全文】
臺灣高等法院民事判決                 97年度家上字第244號
上  訴  人  乙○○
被  上訴人  甲○○（原名邱年誼）
上列當事人間請求履行同居事件，上訴人對於中華民國97年8月5
日臺灣桃園地方法院97年度婚字第506 號第一審判決提起上訴，
本院於97年10月29日言詞辯論終結，判決如下：
    主      文
上訴駁回。
第二審訴訟費用由上訴人負擔。
    事實及理由
一、被上訴人起訴主張：兩造於民國（下同）94年6 月19日結婚
    ，婚後約定共同居住於桃園縣桃園市○○路651 巷1弄2號。
    詎上訴人於97年4 月間某日，無故離家出走，上訴人無正當
    理由未回家履行同居，爰依民法第1001條規定，提起本訴，
    求為上訴人應與伊同居之判決。
二、上訴人於原審未於言詞辯論期日到場，亦未提出書狀，上訴
    本院則以：
  (一)兩造於94年間結婚前，被上訴人要求上訴人必須在其娘家即
    桃園市○○路651 巷1弄2號附近購買房屋，兩造結婚後居住
    於桃園市○○路1111之1號6樓之房屋，並設籍於該址。嗣因
    被上訴人藉口其父親因心臟病住院，要求暫時搬回娘家居住
    ，上訴人為盡孝道允其所請，遂將上開中正路之房屋出租他
    人，一起搬回被上訴人娘家居住，但兩造戶籍仍在中正路之
    房屋。詎上訴人發現被上訴人之父親心臟並無嚴重毛病，被
    上訴人以其父親患有心臟病而回娘家居住純屬藉口，為此，
    上訴人數度要求被上訴人返回中正路之房屋，且中正路之房
    屋離被上訴人娘家之車程僅約十分鐘，仍可兼顧被上訴人父
    親之身體狀況。上訴人於中正路之房屋租賃到期時，幾度要
    求被上訴人搬回中正路之房屋居住，均遭被上訴人拒絕。由
    於兩造對於居住於被上訴人娘家迭有爭執，且兩造約定住所
    為中正路之房屋，沒有理由持續居住於被上訴人之娘家。又
    因被上訴人利用各種方式將上訴人之財產轉至其名下、被上
    訴人威脅上訴人之主管至公司鬧事、被上訴人之母親辱罵上
    訴人、被上訴人與其母親及阿姨曾帶不知名人士至花蓮，傷
    害上訴人之父母、被上訴人並在網路上散佈不實謠言，傷害
    上訴人與上訴人之父母，上訴人終無法忍受，不得已於97年
    5 月間將戶籍遷回花蓮之父母家，並於父母家中居住。
  (二)基於兩造約定住所為中正路之房屋，被上訴人請求上訴人至
    其娘家履行同居義務，於法無據。上訴人因工作需要移居花
    蓮之父母親家居住，也曾要求被上訴人至花蓮居住，被上訴
    人無工作，並無理由拒絕，但被上訴人堅持不與上訴人共同
    居住。
  (三)被上訴人在收到履行同居義務裁決書後，立即於97年8 月17
    日向臺灣桃園地方法院提出離婚訴訟，於97年9月17日、9月
    22日之家事法庭上，被上訴人都承認無法與上訴人繼續共同
    生活。
  (四)另被上訴人遷居花蓮係因兩造之子張竣博罹患肺炎，係因被
    上訴人傳染，被上訴人身染重病無力照顧張竣博，故兩造間
    並未履行同居，上訴人具有正當理由，且被上訴人要求履行
    同居之處所，非兩造結婚時約定之住所，上訴人自能加以拒
    絕。被上訴人明知上訴人居住於花蓮，且因工作關係，沒有
    時間與其對庭，竟訴請上訴人履行同居義務，揆諸兩造間感
    情極為不睦，根本沒有同居之可能，被上訴人訴請上訴人履
    行同居義務，只是為將來訴請離婚取得較有利之條件等語，
    資為抗辯。
三、原審判決上訴人應與被上訴人同居。上訴人提起上訴，上訴
    聲明為：(一)原判決廢棄。(二)被上訴人在第一審之訴駁回。被
    上訴人答辯聲明：上訴駁回。
四、按夫妻互負同居之義務。但有不能同居之正當理由者，不在
    此限。民法第1001條定有明文。次按住所何在，原依有無久
    住之意思為斷，純係基於法律政策之要求，此與夫妻同居之
    義務，係構成婚姻本質之內容，除法律成分外，尚有道德及
    情感上成分者有別。是縱使夫或妻未住於其住所，而係另居
    於他處，亦不能免除於該他處互負同居之義務。夫妻同居之
    義務係對等之義務，並非妻單方之義務，故夫自無濫用職權
    ，任意指定住所要求妻必須無條件遵從前往同居之理。最高
    法院85年台上字第395號判決意旨參照。
  (一)兩造現婚姻關係仍存續中，有戶籍謄本在卷可稽，並為兩造
    所不爭執（原審卷第4 頁、本院卷第24頁反面）。查兩造原
    設籍於桃園縣桃園市○○路1111之1號6樓，然兩造均未居住
    於該址，據兩造自承在卷明確（本院卷第24頁反面）。揆諸
    首揭說明，兩造固未居住於設籍地址，惟被上訴人請求上訴
    人履行同居義務不限於在桃園同居（本院卷第25、53頁反面
    ）。被上訴人請求上訴人履行同居義務，且不限於在桃園地
    區居住，為上訴人於本院97年10月9 日準備程序中，未據提
    出正當理由當庭拒絕與被上訴人同居，有準備程序筆錄在卷
    可稽（本院卷第25頁）。
  (二)查上訴人固於花蓮之父母家中居住，惟上訴人未具正當理由
    拒絕與被上訴人同居，詳前述。上訴人另稱中正路之房屋出
    租予第三人以收取房租繳交房貸（本院卷第24頁反面、第53
    頁反面），則上訴人辯稱因兩造約定之住所係中正路之房屋
    ，被上訴人應返回中正路之房屋同居，及上訴人辯稱兩造之
    子因被上訴人傳染疾病，被上訴人無力照顧云云，以上情事
    均不能認係上訴人拒絕履行同居義務之正當理由。
  (三)綜上，被上訴人基於兩造間夫妻關係，依據民法第1001條規
    定，請求上訴人履行同居義務，係有理由。上訴人辯稱伊有
    正當理由不能同居，為不可採。
五、兩造間與渠等親屬間另有訴訟糾紛，係當事人訴訟權利之行
    使，不能免除上訴人履行同居之義務。
六、綜上所述，被上訴人本於兩造間夫妻關係，請求上訴人應與
    被上訴人同居，為有理由，應予准許。原審判命上訴人應與
    被上訴人同居，理由雖有不同，惟結論並無二致，仍應予以
    維持。上訴意旨指摘原判決不當，求予廢棄改判，為無理由
    ，應予駁回。
七、本件事證已臻明確，兩造其餘攻擊防禦方法及未經援用之舉
    證，經審酌核與本件判決結果不生影響，不再逐一論述，附
    此敘明。
八、據上論結，本件上訴為無理由，依民事訴訟法第449條第2項
    、第78條，判決如主文。
中    華    民    國    97    年    11    月    12    日
                    民事第二庭
                        審判長法  官  吳謙仁
                              法  官  蘇瑞華
                              法  官  李瓊蔭
正本係照原本作成。
如不服本判決，應於收受送達後20日內向本院提出上訴書狀，其
未表明上訴理由者，應於提出上訴後20日內向本院補提理由書狀
（均須按他造當事人之人數附繕本）上訴時應提出委任律師或具
有律師資格之人之委任狀；委任有律師資格者，另應附具律師資
格證書及釋明委任人與受任人有民事訴訟法第466條之1第1項但
書或第2項（詳附註）所定關係之釋明文書影本。
中    華    民    國    97    年    11    月    13    日
                              書記官  王才生
附註：
民事訴訟法第466條之1（第1項、第2項）：
對於第二審判決上訴，上訴人應委任律師為訴訟代理人。但上訴
人或其他法定代理人具有律師資格者，不在此限。
上訴人之配偶、三親等內之血親、二親等內之姻親，或上訴人為
法人、中央或地方機關時，其所屬專任人員具有律師資格並經法
院認為適當者，亦得為第三審訴訟代理人。


司法院資訊處製作；財團法人民間司法改革基金會備份。
